【裁判字號】    96,訴,1665
【裁判日期】    970409
【裁判案由】    侵權行為損害賠償等
【裁判全文】
臺灣板橋地方法院民事判決              96年度訴字第1665號
原      告  福滿門公寓大廈管理委員會
法定代理人  甲○○
訴訟代理人  郭蕙蘭律師
複代理人    謝國允律師
被      告  乙○○原名林淑貞.
                        樓
被      告  順興公寓大廈管理維護有限公司
法定代理人  丁○○
訴訟代理人  吳錫欽律師
上列當事人間請求侵權行為損害賠償等事件，經本院於民國97年
3 月26日言詞辯論終結，判決如下：
    主  文
被告應連帶給付原告新台幣捌拾玖萬零壹佰零捌元，及自96年8
月22日起至清償日止，按年息5%計算之利息。
原告其餘之訴駁回
訴訟費用由被告連帶負擔四分之三，餘由原告負擔。
本判決第一項於原告以新台幣貳拾玖萬元或等值之有價證券為被
告供擔保後，得假執行。但被告如以新台幣捌拾玖萬零壹佰零捌
元或等值之有價證券為原告預供擔保，得免為假執行。
原告其餘假執行之聲請駁回。
    事實及理由
壹、程序部分
    被告乙○○未於言詞辯論期日到場，核無民事訴訟法第386
    條各款所列情形，依原告聲請，由其一造辯論而為判決。
貳、實體部分
一、原告主張：
    原告與被告順興公寓大廈管理維護有限公司（下稱順興公司
    ）簽定「福滿門公寓大廈管理服務合約書」契約（下稱係爭
    契約），由被告順興公司提供原告公寓大廈管理相關事務之
    服務。但之後被告順興公司僱用派遣之員工即被告乙○○竟
    然利用職務上之機會侵吞為原告所代收金錢新台幣（下同）
    89 萬108元，係故意侵害原告財產權之行為，造成原告財產
    上損害；被告順興公司就被告乙○○之侵害原告財產權之行
    為，就選任及監督被告乙○○職務之執行未盡相當注意；為
    此依據民法第184 條第1 、2 項、第188 條規定，請求被告
    二人負連帶賠償責任。又因被告乙○○侵佔財物行為造成整
    體社區人心惶惶，依據原告及被告順興公司雙方契約第14條
    第3 項損害賠償之特約，被告順興公司應給付精神慰問金每
    戶1 千元合計共32萬7 千元。並聲明：1.被告應連帶給付原
    告89萬108 元，及自起訴狀繕本送達翌日起至清償日止，按
    年息百分之5 計算之利息。2.被告順興公司應給付原告32萬
    7 千元，及自起訴狀繕本送達翌日起至清償日止，按年息百
    分之5 計算之利息。3.願以現金或等值之有價證券供擔保請
    准宣告假執行。
二、被告乙○○未於言詞辯論期日到場，也未提出書狀作任何聲
    明或陳述。
三、被告順興公司辯稱：
  (一)被告順興公司依公寓大廈管理服務人管理辦法選任乙○○為
    受僱人，並有定期檢查乙○○按期製作之財務報表，該報表
    皆經原告確認無誤，即被告順興公司就僱用人乙○○之選任
    及其職務之執行，已盡相當之注意義務。
  (二)原告就被告乙○○之侵佔管理費之侵權行為，有依公寓大廈
    管理條例第36條第9 款之監督義務，竟於被告乙○○侵佔事
    實長達11月期間後始發覺，係就被告乙○○之侵權行為損害
    之發生與有過失。且被告乙○○侵佔代原告收取的管理費，
    依公寓大廈管理條例施行細則第11條管理費用不得委由管理
    服務人執行，原告委由被告順興公司行使，為重大過失。另
    原告提出之95年4 月至96年2 月每月收支財務報表上，都有
    財務委員、監察委員、主任委員之簽章，該管理委員就財務
    收支負有監督查核職責，既有簽章，應係查明記載收支之正
    確無誤，若該委員確實履行查核義務，社區應不致於遭受如
    此重大損失。因此，原告就損害發生，有50% 與有過失責任
    。
  (三)係爭契約第14條第3 項係雙方合意就請求「精神慰撫金」之
    假設情況，預設「由甲乙雙方協議處理」之方式，並非損害
    賠償之特約，且依民法第18條第2 項及第195 條規定，侵害
    財產權之行為，不得請求精神慰撫金之賠償。何況，社區住
    戶個人權利並未遭受損害，更無精神上損害。且按精神慰撫
    金係以自然人精神受損損害，方得請求，故本件非以住戶為
    原告，逕由管理委員會起訴請求，即顯無理由。縱使原告得
    請求全體住戶精神慰問金，原告亦為被告乙○○之僱用人，
    對被告乙○○之行為應盡監督注意義務，原告亦有責任。且
    被告順興公司自原告取得之契約利益僅為每年2 萬4 千元，
    與原告請求之損害賠償金額顯不相當。
  (四)被告順興公司與訴外人永昌保全公司共同承包原告福滿門社
    區之警衛保全及管理維護工作，兩公司間約定侵權行為損害
    賠償由永昌保全負擔全額補償損失，並於原告與被告順興公
    司簽訂之「管理服務合約書」第14條第3 項明訂事務管理人
    員如發生侵佔、舞弊、挪用公款應向永昌保全公司請求，此
    約定應堪視為係民法第301 條「債權人之承認」，依法對原
    告自生拘束力。原告未依契約之本旨向「永昌保全」為求償
    ，即應認其請求違反契約之特約，其請求顯無理由。
  (五)聲明：1.原告之訴及假扣押聲請均駁回。2.願供擔保免為假
    執行。
四、兩造不爭執之事實（本院卷第125、126頁）：
  (一)原告與被告順興公司自90年起逐年簽定管理服務合約書，由
    原告委任被告順興公司負責處理行政庶務管理等相關服務事
    項。
  (二)被告乙○○係順興公司職員，受指派前往原告所設立之辦公
    室擔任事務管理工作，協助履行合約，並負責收繳住戶管理
    費等。
  (三)被告乙○○就95年4 月起至96年2 月止之應收帳款，共侵吞
    原告之公共基金達890,108元
  (四)原告提出之管理服務合約書、收支財務報表、管理費收入協
    議程序執行報告、刑事告發狀等文件形式上均為真正。
五、本件爭執點（本院卷第126頁）：
  (一)原告能否依民法第184 條第1 、2 項及第188 條規定，請求
    被告負連帶損害賠償責任？是否與合約書第14條第3 項約定
    相違？
  (二)原告能否依合約書第14條第3 項規定，請求被告順興公司給
    付精神慰問金327000元？
  (三)原告就本件損害之發生或擴大是否與有過失？過失比例如何
    ？
六、本院判斷：
  (一)被告應依民法第184 條第1 項及第188 條規定負連帶損害賠
    償責任：
    1.按「受僱人因執行職務，不法侵害他人之權利者，由僱用
      人與行為人連帶負損害賠償責任。」、「在客觀上為他人
      所使用，從事一定之事務，而受其監督者，不問有無契約
      關係或報酬，及名稱為何，均屬民法第一百八十八條之受
      僱人。又受僱人侵權行為發生損害之事由，固須與受僱人
      執行職務有關連性，僱用人始與受僱人負連帶賠償責任，
      但只須僱用人在客觀上可得預防之範圍內，自足當之。」
      此民法第188 條第1 項本文、最高法院94年台上字第2243
      號民事判決業已闡明其意旨。
    2.查被告順興公司不爭執其真正之福滿門公寓大廈管理服務
      合約書（下稱系爭管理服務合約書）第2 條之約定「一、
      乙方（即被告順興公司）派駐本大樓總幹事乙名、助理乙
      名共同執行管理服務事項，其工作內容及範圍悉依雙方約
      定之管理內容（如附件一~ 二）亦視為本合約書之ㄧ部分
      。」；第4 條之約定「為提高服務品質，甲方（即原告）
      若發現員工有怠忽職守等情事，得經管委會證明向乙方（
      即被告順興公寓大廈管理維護有限公司）要求更換或改進
      、罰款。」；第7 條「乙方派駐甲方服務人員之招募、任
      用、離退或遭意外傷害等統由乙方負責，甲方不負擔任何
      責任。」；第8 條「工作人員之管理與核派：一、乙方派
      遣之總幹事及行政助理之全部資料，須經甲方審核同意後
      派遣之。派遣之前應先由乙方予以適當之訓練，並使其熟
      悉甲方之社區管理辦法、罰則規範，經甲方認為合格者始
      予派遣；甲方得對乙方派遣之工作人員，複查其安全資料
      ，如有不妥，得要求乙方更換之。二、甲方認為乙方所派
      人員不適任或不稱職時，得隨時通知乙方更換之，乙方不
      得異議。三、人員異動或特殊事故缺勤時限一週內補齊並
      進行交接，期間新進人員交接上班費用由乙方支付。」（
      本院卷第11、12頁）。
    3.又查被告乙○○為被告順興公司之受僱人，經被告順興公
      司派駐原告社區擔任行政助理，負責協助社區管理、管理
      費收取等業務之事實，為被告順興公司所不爭執，且有系
      爭管理服務契約書足稽，被告乙○○之選任、管理、監督
      自應由被告順興公司負責，況依系爭管理服務契約之約定
      ，縱被告乙○○有怠忽職守或其他不法情事，原告發現後
      亦僅得通知被告順興公司按情節輕重予以懲處或調換等，
      由上情可知，對被告乙○○之人事懲處獎勵等皆由被告順
      興公司任之，被告順興公司對於被告乙○○應善盡僱用人
      選任及監督其執行職務之注意義務。
    4.再查，被告順興公司既不否認其對被告乙○○有選任、監
      督之義務，則被告順興公司自應事先考核被告乙○○是否
      熟稔相關行政及會計事務、品格是否良善誠實，且按時督
      導考核被告乙○○之職務執行是否有違反管理合約等，被
      告順興公司亦應確實監督被告乙○○是否確實依照規定收
      去管理費，並將其所代收之管理費如實存入原告銀行帳戶
      ，再如數制作財務報表，方能謂係善盡僱用人之責任。是
      被告乙○○因執行職務而不法侵害原告財產權之違法行為
      ，除歸咎於被告乙○○個人之行為失當外，僱用人順興公
      司未確實監督被告乙○○是否確實依照規定收取管理費、
      將其所代收之管理費如實存入原告銀行帳戶及如數制作財
      務報表，亦為導致原告受有前述財產上損害之原因，僱用
      人順興公司對被告乙○○之選任、監督既有疏失，自應對
      原告因此所受損害負損害賠償責任。
    5.就原告請求是否與係爭管理服務合約書第14條第3 項約定
      相違一節而言：
      (1)查兩造簽訂之合約書第14條第3 項係約定「事務管理人
        員如發生侵佔、舞弊、挪用公款，除永昌保全負擔全額
        補償損失外須對整體社區之 (精神慰問金)， 由甲乙雙
        方協定處理。」（本院卷第14頁）
      (2)被告順興公司抗辯該公司與永昌保全公司共同承包原告
        福滿門社區之警衛保全及管理維護工作，兩公司間約定
        侵權行為損害賠償由永昌保全負擔全額補償損失，並於
        原告與被告順興公司簽訂之合約書第14條第3 項明訂事
        務管理人員如發生侵佔、舞弊、挪用公款應向永昌保全
        公司請求，此約定應堪視為係民法第301 條「債權人之
        承認」，依法對原告福滿門公寓大廈管理委員會自生拘
        束力，故原告自應依契約之本旨，向永昌保全公司求償
        。
      (3)查民法第301 條規定「第三人與債務人訂立契約承擔其
        債務者，非經債權人承認，對於債權人不生效力」，限
        定債務人與第三人簽訂免責之債務承擔，需經債權人之
        承認，對債權人始生效力。又「債務承擔，不論為免責
        的債務承擔或約定之併存的債務承擔（重疊的債務承擔
        ），均必以第三人與債權人互相表示意思一致，為成立
        該承擔契約之前提。苟無該承擔債務之合致意思表示，
        縱第三人基於其他原因，須對債權人為給付，自非屬於
        債務承擔。」（最高法院86年台上字第2700號判決參照
        ）。本件中，上述合約書第14條第3 項約定內容「...
        ，除永昌保全負擔全額補償損失外須對整體社區之 (精
        神慰問金)， 由甲乙雙方協定處理」一語，文義並不明
        確，且如果上述約定屬被告順興公司所稱「免責之債務
        承擔」者，又何需約定「精神慰問金由甲乙雙方協定處
        理」？故上述約定內容是否確屬「免責之債務承擔」約
        定，仍有疑問。再者，被告順興公司就抗辯「該公司與
        永昌保全公司間約定侵權行為損害賠償由永昌保全負擔
        全額補償損失」一節，未能舉證以實其說，即無法採信
        。更何況，上述合約書立合約人僅有原告與被告順興公
        司二人，並無第三人永昌公司（本院卷第16頁），另原
        告訴訟代理人也陳稱：「這二家公司是不同時簽約，永
        昌公司也沒有提到被告順興公寓大廈管理維護有限公司
        的相關責任問題」等語（本院卷第126 頁）。因此，被
        告順興公司既無法證明上述約定確屬「免責之債務承擔
        」契約約定，及「第三人永昌保全公司與原告已互相表
        示意思一致」等事實，即無法為其有利之認定。故原告
        仍得依據民法第184 條第1 項及第188 條規定，請求被
        告二人負連帶損害賠償責任。
  (二)原告無法依合約書第14條第3 項規定，請求被告給付精神慰
    問金327000元：
    1.原告主張依據係爭合約書第14條第3 項約定，於遭受被告
      順興公司或其指派管理事務人員之不法侵害時，得另行請
      求對整體社區為精神慰問。其金額之計算係以全體社區住
      戶之數，每戶求償1,000 元，得請求被告給付327,000 元
      之精神慰問金。
    2.按民法第18條第2 項明文，人格權受侵害者以法律有特別
      規定者為限，得請求慰撫金。又第195 條規定「不法侵害
      他人之身體、健康、名譽、自由、信用、隱私、貞操，或
      不法侵害其他人格法益而情節重大者，被害人雖非財產上
      之損害，亦得請求賠償相當之金額」，足見得請求慰撫金
      者，以「不法侵害他人之身體、健康、名譽、自由、信用
      、隱私、貞操，或不法侵害其他人格法益而情節重大為限
      」，其他權利之損害，不在請求非財產上之損害賠償範疇
      。又按「慰藉金之賠償須以人格權遭遇侵害，使精神上受
      痛苦為必要，其核給之標準因與財產上損害之計算不同，
      然非不可斟酌雙方身份資力與加害程度，及其他各種情形
      核定相當之數額（最高法院51年度台上字第223號判例意
      旨參照）。本件被告李佳慧侵吞社區之管理費，係對社區
      （管理委員會）財產權之侵害，與前揭法定人格權被侵害
      得請求慰撫金者，顯然有別，故原告請求被告順興公司給
      付慰撫金一節，顯不合於現行法律規定。
    3.更何況，精神慰撫金係以個人精神受有損害，方得請求，
      且限以自然人為對像，故本件得請求精神慰撫金賠償之權
      利人僅以社區之住戶為限，原告管理委員會並無請求權至
      明。固然公寓條例第35條規定「管理委員會有當事人能力
      」，然原告管理委員會既非自然人，不可能受有精神上之
      損害，依法即不得請求精神慰撫金，則其以原告身份起訴
      請求賠償，亦顯無理由。
  (三)原告就本件損害之發生或擴大是否與有過失：
    1.按民法第217 條第1 項規定：「損害之發生或擴大，被害
      人與有過失者，法院得減輕賠償金額，或免除之」。又「
      此項規定之目的在謀求加害人與被害人間之公平，倘受害
      人於事故之發生亦有過失時，由加害人負全部賠償責任，
      未免失諸過酷，是以賦與法院得減輕其賠償金額或免除之
      職權。惟所謂被害人與有過失，須被害人之行為助成損害
      之發生或擴大，就結果之發生為共同原因之一，行為與結
      果有相當因果關係，始足當之。倘被害人之行為與結果之
      發生並無相當因果關係，尚不能僅以其有過失，即認有過
      失相抵原則之適用。且法院對於酌減賠償金額若干抑或完
      全免除，雖有裁量之自由，但應斟酌雙方原因力之強弱與
      過失之輕重以定之」（最高法院95年台上字第2463號判決
      意旨參照）。
    2.被告順興公司辯稱公寓大廈管理條例第36條第9 款中已明
      文「管理服務人之委任、僱傭及監督」係屬管理委員會之
      職務，原告就被告派遣之管理服務人乙○○，自95年4 月
      起至96年2 月止，管理委員會長達11個月期間未善儘管理
      監督之職責，致使被告乙○○得以虛報假帳，侵吞管理費
      入己。另「管理費」係屬公寓大廈管理條例第36條第7 款
      所謂之「收益、公共基金及其他經費之收支、保管及運用
      」，依法係專屬管理委員會之職務，非經住戶大會之同意
      ，不得委由管理服務人執行之，原告竟違背法律之規定，
      擅自將上述職務委由管理服務人乙○○執行，致使被告乙
      ○○有機會侵佔管理費入己。再者，依原告所提出每個月
      之財務報表上均有「財務委員」「監察委員」「主任委員
      」之簽章，伊等就財務收支負有監督查核職責，既於財務
      收支報表上為簽章，應係查明記載收支之正確無訛，若伊
      等有確實履行查核責任，何致於社區遭受如此嚴重之損失
      ，故原告於本事件之發生，顯有重大過失云云。
    3.惟查，
      (1)按收益、公共基金及其他經費收支、保管及運用，為管
        理委員會之職務項目之一；管理委員會應定期將基金保
        管及運用情形公告，並於解職、離職或管理委員會改組
        時，將公共基金收支情形及餘額移交新管理委員會，而
        管理委員違反上開移交義務時，主管機關得處以罰鍰，
        公寓大廈管理條例第34條第6 款、第20條第1 項、第39
        條第7 款分別定有明文。本件原告就該公寓大廈之經費
        固有收支、保管、運用並定期公告保管運用基金情形之
        義務，惟原告對全體住戶所負上開經費收支保管之義務
        ，自得經住戶之同意而委由專業之管理公司代為處理。
        縱使原告未經住戶之同意而委由被告順興公司代為處理
        ，惟此行為與被告乙○○侵吞公共基金890,180 元結果
        之發生並無相當因果關係，尚不能僅以其有此項「未經
        同意」之過失，即認有過失相抵原則適用。
      (2)再就本件系爭管理費之收受流程而言，原告所提出且為
        被告順興公司未爭執之流程如下：「1.由被告順興公司
        派駐原告社區之行政助理收受住戶繳納之管理費，並開
        立收據予住戶。2.一般情形下，於月底結算時，行政助
        理將銀行存摺、收入傳票及管理費收據留底聯、財務報
        表交予被告順興公司派駐原告社區之總幹事核對存入銀
        行之數額與收入傳票及收據留底聯之金額是否相符，再
        交予原告核對。」由上述流程可知，有關管理費之收取
        及寄存事務，原告係委任被告順興公司代為處理，換言
        之，原告並不直接經手現金，僅係事後審查被告順興公
        司所指派之行政助理交付之財務報表、收支傳票、管理
        費收據與銀行存摺內所載存入金額是否相符。且按諸兩
        造約定，被告順興公司所指派之行政助理將代收之管理
        費如數存入原告銀行帳戶後，並應將財務報表、存摺、
        收入傳票及管理費收據先交付予同屬被告順興公司派任
        之總幹事核對後，再交予原告審查。因此，倘若本件被
        告乙○○所交付予原告之收據、收支傳票與銀行存摺所
        存入之金額不符，則原告應得以發覺。
      (3)依原告所提出之會計師查核報告所載，遭侵占之管理費
        分為二類，即「有收據有紀錄未存入銀行者」及「無收
        據有紀錄且未存入銀行」者，而據證人即原告前任財務
        委員丙○○到庭證稱：「（對被告乙○○所製作的帳你
        有無查核的義務？）要查。但是有時候無法查清楚，如
        果是第一次當財務委員，就查不到，因為沒有辦法交接
        帳的來龍去脈，只是把相關帳冊資料交接而已，因為大
        家都是相信管理公司，所以只有交接帳冊而已，我是因
        為做過第六屆財務委員，所以第七屆中間又當財務委員
        ，才能夠發現她的帳有問題。因為她都是依照每屆財務
        委員查帳的方式，提出報表給該屆的委員看，因為每屆
        的委員都不同，她就有不同的做帳方式，我也是後來才
        發現她拿她私藏的收據本，用那些收據本開給住戶，這
        是財務委員看不到的」、「（提示會計師查核資料，有
        何意見？）有收據有紀錄但是未存到銀行的部分我們財
        委查不出來，因為她就是只有將收據本還有存摺給我們
        核對，至於她自己的紀錄本，並沒有給我們看，所以她
        自己有紀錄但是沒有存到銀行的金額我們根本查不到。
        我們會查核收據本有無連號或是缺頁，再核對收據本應
        收的金額，看有無存到銀行。但是她會拿私藏的收據本
        開收據向住戶收取款項，這部分金額我們就查不到。至
        於無收據有紀錄但未存到銀行的部分，我們財委也查不
        出來，因為紀錄本是被告乙○○自己的紀錄，從來沒有
        拿給財委看，這變成她自己私下收的金錢，我是從整年
        度應該有的收入反推回去，才發現她的帳有問題」、「
        （收據本由何人保管？）都是被告乙○○保管，我們主
        委、監委、財委核對的只有她拿出來的收據本與銀行的
        存摺還有月報表，她沒有製作日報表，之前我們有要求
        她製作日報表，但她未配合製作」等語（本院卷第154
        、155 頁）。由此可知，本件被告乙○○顯然是以竊取
        部分收據，將欲侵吞之款項，以事先竊取之收據開出，
        該部份之收據存根並未提出於管委會，且被告乙○○僅
        以侵吞後之餘額存入銀行帳戶並製作報表，故原告管委
        會由形式上查看被告乙○○所交付之收支傳票及管理費
        收據所載金額與被告乙○○存入銀行之金額並無出入，
        原告自難以發覺三者間有何不相符之處，即無法認定其
        有何疏失存在。
      (4)從而，被告抗辯原告就本件損害之發生或擴大與有過失
        一節，仍缺乏積極證據證明，即無法採信。
七、綜上所述，原告請求被告二人應依民法第184 條第1 項及第
    188 條規定連帶賠償890,108 元部分，為有理由，應予准許
    ；其逾此部份之請求，為無理由，應予駁回。
八、兩造均陳明願供擔保，聲請告假執行或免為假執行，均合於
    法律規定，爰分別酌定相當擔保金額准許之。
九、結論：原告之訴為一部有理由、一部無理由，依民事訴訟法
    第385 條第1 項前段、第79條但書、第85條第2 項，第390
    條第2 項、第392 條第2 項，判決如主文。
中    華    民    國    97    年    4     月    9     日
                  民事第三庭    法  官  劉以全
以上正本係照原本作成
如對本判決上訴，須於判決送達後20日內向本院提出上訴狀
中    華    民    國    97    年    4     月    9     日
                                書記官  陳淑芳


司法院資訊處製作；財團法人民間司法改革基金會備份。
